臺灣苗栗地方法院民事簡易判決  
110年度苗簡字第337號
原      告  江雪霞  
訴訟代理人  江忠祐  
被      告  賴定聰  
            賴增聰  
            賴慶聰  
            謝玉葉  
上列當事人間請求分割共有物事件，本院於民國110年8月31日言
詞辯論終結，判決如下：
    主  文
兩造共有坐落苗栗縣○○鄉○○○段000地號土地（面積2202.18 平
  方公尺）准予變賣，所得價金由兩造按附表「應有部分比例」
  欄所示比例分配。
訴訟費用由兩造按附表「訴訟費用負擔比例」欄所示比例負擔
  。 
　　事實及理由
壹、程序部分：
    被告經合法通知，未於言詞辯論期日到場，核無民事訴訟法
    第386條各款所列情形，爰依原告聲請，由其一造辯論而為
    判決。
貳、實體方面：
一、原告主張：苗栗縣○○鄉○○○段○000地號土地（下稱系爭土地
    ）為兩造共有，面積為2,202.18平方公尺，使用分區為特定
    農業區，使用地類別為農牧用地，應有部分如附表所示，而
    系爭土地因面積未達0.25公頃而不得分割，且原物分割將致
    土地細分，又系爭土地部分共有人對土地無實際耕作利用，
    原告亦無取得全部土地之意願，爰依民法第823條第1 項、
    第824條第2項規定訴請就系爭土地變價分割等語。並聲明：
    如主文第1項所示。
二、被告未於言詞辯論期日到場，亦未提出準備書狀作何聲明或
    陳述。 
三、本院之判斷： 
  ㈠按各共有人，除法令另有規定外，得隨時請求分割共有物。
    但因物之使用目的不能分割或契約訂有不可分割之期限者，
    不在此限，民法第823條第1項定有明文。則系爭土地為兩造
    共有，起訴時之應有部分如附表所示（本院卷第21頁土地登
    記第一類謄本），而系爭土地係屬農牧用地，經本院函詢苗
    栗縣政府、苗栗縣銅鑼鄉公所後，系爭土地目前尚無建築套
    繪紀錄（本院卷第73至76頁），故系爭土地並無農業用地興
    建農舍辦法第12條第2項不得分割限制之適用；再經本院至
    現場履勘後，系爭土地現況並無可見之地上物（本院卷第14
    9頁、第153至156頁），亦無因物之使用目的不能分割之情
    事，且兩造並未主張訂有不分割之協議，渠等亦無法協議分
    割，是原告請求分割共有物，即屬有據。
  ㈡次按裁判分割共有物，屬形成判決，法院定共有物之分割方
    法，固應斟酌當事人之聲明、共有物之性質、經濟效用及全
    體共有人之利益等，而本其自由裁量權為公平合理之分配，
    但並不受當事人聲明、主張或分管約定之拘束（最高法院93
    年度台上字第1797號判決意旨參照）；又共有耕地整筆變賣
    ，以價金分配共有人，並不發生農地細分情形，應不在農業
    發展條例第16條限制之列（最高法院64年台上字第420號判
    例意旨）。則共有物分割之方法，依民法第824條之規定，
    計有原物分割、原物分割併部分變價分割及全部變價分割等
    方式，本院即應本於自由裁量權為合理、適法之分配。經查
    ： 
  ⒈經函詢苗栗縣竹南地政事務所後，該所先於109年7月3日函覆
    ：系爭土地面積為2,202.18平方公尺，依農業發展條例第16
    條規定，分割後未達每人每宗耕地面積0.25公頃，故系爭土
    地不得依該條分割，又該土地現共有人數4人，其中3人為10
    7年因繼承取得，1人為109年因拍賣取得，4人共有關係為拍
    賣取得之新共有關係，故亦無同條第1項第3、4款例外可分
    割規定適用（本院卷第27至28頁），再於110年6月11日函覆
    ：系爭土地分割受農業發展條例第16條之限制，最多可割為
    4筆，其中共有人賴增聰、賴定聰、賴慶聰符合同條第1項第
    3款規定得單獨所有外，其餘共有人不得聲請分割為單獨所
    有（本院卷第103頁），因上開二函文內容有所衝突，再經
    函詢該所後，該所於110年8月30日函覆：依內政部台內地字
    第1060435414號函「農業發展條例89年修正前共有，修正後
    分別因繼承、拍賣、贈與及信託等原因移轉，均已非原先人
    ，應不得依第16條第1項第4款分割」，故系爭土地不得依同
    條第4款分割，相關分割限制請以109年7月3日函文為準（本
    院卷第173頁）。從而系爭土地既受限於面積未達0.25公頃
    ，且共有人係新形成之共有關係，無法例外分割，故無法以
    原物分割方式分配予各共有人，僅得考量是否分歸共有人一
    人所有併價格補償，或採變價分割。
　⒉則被告經合法通知均未表示意見，而原告表示未實際使用系
    爭土地，無分得全部系爭土地之意願（本院卷第138、150頁
    ），且經本院至現場履勘後，系爭土地現況並無可見之地上
    物（本院卷第149頁、第153至156頁），故無就特定部分須
    分割予具有地上物之共有人之必要，又本院審酌民法第824
    條第7項規定「變賣共有物時，除買受人為共有人外，共有
    人有依相同條件優先承買之權，有二人以上願優先承買者，
    以抽籤定之」，故倘採變價分割，共有人中若對於系爭土地
    已作使用規劃或有特殊感情，且有意取得系爭土地之完整所
    有權者，得於變賣程序參與競標，買回系爭土地，縱係共有
    人以外之人得標，兩造仍得以相同條件優先承買，此不僅得
    以顧及兩造有保有系爭土地意願者之利益，且變價拍賣係交
    由市場競價決定系爭土地之價值，而非推論評估之價格，應
    更具真實性，較能公平兼顧全體共有人之利益，並使兩造能
    信服以消弭歧異，本院自得尊重共有人意願，採取變價分割
    方式分割系爭土地。
  ⒊綜上，本院斟酌系爭土地之型態、使用情形、分割限制、兩
    造之利益及共有人之意願等一切情形後，認系爭土地之分割
    方法，以變價分割方式，將變賣所得價金按兩造之應有部分
    比例分配價金之分割方法，使未能取得系爭土地之當事人，
    獲得較為價高之金錢分配，應為最妥適公允之分割方案，是
    原告主張變價分割，應屬有據，爰判決如主文第1項所示。
四、再按分割共有物之訴，本質上並無訟爭性，兩造本可互換地
    位，由任一共有人起訴請求分割，均無不可，而定共有物分
    割之方法，可由法院自由裁量，為適當之分配，不受任何共
    有人主張之拘束，故本院酌量本件情狀，認訴訟費用應由兩
    造按附表「訴訟費用負擔比例欄」所示比例負擔，方為公允
    ，爰依民事訴訟法第80條之1、第85條第1項但書規定，諭知
    如主文第2項所示。
中　　華　　民　　國　　110 　年　　8 　　月　　31　　日
                  苗栗簡易庭  法  官  劉奕榔
【附表】
現登記共有人 應有部分比例 訴訟費用負擔比例 賴增聰 1/6 1/6 賴定聰 1/6 1/6 賴慶聰 1/6 1/6 謝玉葉 2/6 2/6 江雪霞 1/6 1/6 
以上正本係照原本作成。
如對本判決上訴，須於判決送達後20日內向本院提出上訴狀（須
附繕本）。如委任律師提起上訴者，應一併繳納上訴審裁判費。
                              書記官  江秋靜
中　　華　　民　　國　　110 　年　　8 　　月　　31　　日